【裁判字號】    97,上易,917
【裁判日期】    980204
【裁判案由】    業務侵占
【裁判全文】
臺灣高等法院高雄分院刑事判決         97年度上易字第917號
上  訴  人  臺灣高雄地方法院檢察署檢察官
被      告  甲○○
選任辯護人  阮文泉律師
            鄭國安律師
            吳麗珠律師
被      告  丙○○
選任辯護人  駱怡雯律師
上列上訴人因被告等業務侵占案件，不服臺灣高雄地方法院96年
度重訴字第34號中華民國97年9 月30日第一審判決（起訴案號：
臺灣高雄地方法院檢察署95年度偵字第10069 號），提起上訴，
本院判決如下：
    主  文
上訴駁回。
    理  由
壹、公訴意旨略以：
一、甲○○與丙○○於民國（下同）71年間結婚，婚後雙方感情
    甚為融洽，直至90年間雙方因故感情生變，嗣於93年間離婚
    ，86年間甲○○之母何盧緩雖係址設高雄市新興區○○○路
    2 號2 樓之1 之「益成服飾股份有限公司」（下稱益成公司
    ）之登記負責人，惟公司實際業務均係由當時登記為董事之
    甲○○及丙○○負責經營，渠等2 人除了掌管公司業務之經
    營及財務管理等重要事項為主要業務外，另以向銀行辦理貸
    款供公司業務經營周轉使用等事項為其附隨業務，丙○○對
    外均以益成公司總經理自稱，對內則掌管公司所有財務事項
    ，除非關於公司營運重要事項，例如鉅額貸款會與甲○○共
    同會商決定外，其餘一般業務及財務運用，丙○○一人均有
    決定權，舉凡二人之私人秘書謝惠萍、益成公司財務副總乙○○及出納黃麗玲等人製作之財務支出傳票等，均需由甲○○或丙○○審核後始能出帳，公司資金之運用亦同樣需由其
    2 人共同決定，是其2 人均為從事業務之人，然甲○○家族
    不只經營益成公司，尚有多間家族企業，87年間甲○○亦曾
    以個人名義向銀行借貸上億元，丙○○復曾擔任甲○○個人
    借款之連帶保證人。
二、87年10月間甲○○及丙○○為向銀行轉貸得更高資金，渠等
    2 人竟意圖為自己不法利益之犯意聯絡，以益成公司為借款
    人名義，持甲○○所有，原向高雄第一銀行高雄分行暨合作
    金庫銀行五甲辦事處，設定抵押，計貸得新臺幣（下同）3
    億4800萬元之高雄市○○區○○段一小段1310、1310之1 、
    1310之2 地號等3 筆土地，於87年10月31日轉向熟識之歐孟
    財所服務之高雄企銀大發分行（下稱高企大發分行，現已由
    玉山銀行鳳山分行概括承受債權債務）申請5 億元貸款，由
    甲○○與丙○○擔任連帶保證人，而甲○○在確認申貸金額
    為5 億元後，後續相關貸款程序均由丙○○統籌負責，再經
    高企銀行大發分行授信審核通過後，於87年12月18日如數核
    撥5 億元入益成公司在高企大發分行00000000000000號帳戶
    內，然甲○○與丙○○既以益成公司名義貸得5 億元後，竟
    只有將其中1 億3773萬8202元於貸款核撥當日以現金轉帳（
    分2,000 萬元6 筆、1550萬3266元1 筆、718 萬4936元1 筆
    ）匯入益成公司在合作金庫銀行五甲分行0000000000000 號
    、及0000000000000 號帳戶內清償益成公司之2 筆貸款，其
    餘款項則為如下之使用而侵占入己，益成公司上開貸款帳戶
    內僅餘9916萬4160元：
  (一)甲○○個人曾於87年4 月至9 月間，向第一商業銀行東高雄
    分行（現已改制為五福分行，下仍稱第一銀行東高雄分行）
    貸款3,000 萬元、2,600 萬元、2,000 萬元、2,000 萬元、
    1,000 萬元，並均匯入甲○○在一銀東高雄分行0000000000
    0 號貸款帳戶內，總額共1 億600 萬元，貸款期間均為1 年
    ，故甲○○與負責財務之丙○○於87年12月18日高企大發分
    行上開以益成公司為借款人之5 億元貸款核撥當日，即指示
    益成公司財務人員填寫匯款委託書將款項分2,000 萬元5 筆
    、629 萬6179元1 筆，共匯款1 億629 萬6179元至甲○○上
    開第一銀行東高雄分行貸款帳戶內，以清償甲○○個人向第
    一銀行東高雄分行上開貸款本金1 億600 萬元及利息29萬61
    79元而將款項挪做私用。
  (二)87年12月18日益成公司5 億元貸款核撥當日，亦先以填具匯
    款委託書辦理現金轉帳方式，匯款2,000 萬元7 筆、1690萬
    1459元1 筆，共計1 億5690萬1459元至益成公司在第一銀行
    東高雄分行00000000000 號存款帳戶內，但旋將上開匯入益
    成公司之1 億5690萬1459元整筆轉存入甲○○個人在第一銀
    東高雄分行00000000000 號帳戶內，同日再轉匯2,000 萬元
    6 筆、436 萬5477元1 筆，共1 億2436萬5477元至甲○○個
    人在臺灣土地銀行高雄分行（下稱土銀高雄分行）00000000
    0000號貸款帳戶內，及753 萬5982元1 筆至甲○○個人土銀
    高雄分行000000000000號貸款帳戶內，然上開匯至甲○○個
    人土銀高雄分行2 貸款帳戶之1 億2436萬5477元及753 萬59
    82元，共1 億3190萬1459元均係清償甲○○之個人貸款；且
    原本匯至益成公司之1 億5690萬1459元中，扣除前述匯入甲○○土銀高雄分行貸款帳戶之款項外，剩餘2,500 萬元則分
    2,000 萬元、500 萬元各1 筆，同樣於87年12月18日匯至甲○○個人在中興銀行營業部（現由聯邦商業銀行苓雅分行概
    括承受債權債務）000000000000號存款帳戶內，在該2,500
    萬元匯入前，甲○○上開中興銀行營業部帳戶原本餘額僅有
    66萬8389元，嗣有其他款項及前述源自益成公司5 億元貸款
    中之2,500 萬元匯入後，帳戶餘額增至5076萬2646 元 ，再
    於87年12月23日，由甲○○或丙○○指示不知情之財務人員
    匯出289 萬8446元及3703萬7002元各1 筆，至丙○○擔任董
    事長並實際負責經營之址設高雄市○○區○○路77號12樓之
    2 「帝豪建設股份有限公司」（下稱帝豪公司）帳戶內而將
    前述2,500 萬元挪做私用，因認為被告甲○○及丙○○共同
    涉犯刑法第336 條第2 項之業務侵占罪嫌等語。
貳、程序方面：
一、按被告以外之人，於審判外之陳述，雖不符刑事訴訟法第15
    9 條之1 至159 條之4 規定，而經當事人於審判程序同意作
    為證據，法院審酌該言詞陳述或書面陳述作成時之情況，認
    為適當者，亦得為證據，刑事訴訟法第159 條之5 定有明文
    。本件被告、辯護人及檢察官對於本判決所引用卷附其他具
    有傳聞證據性質之證據地位，均已知悉，且未聲明異議或明
    示反對作為證據，甚至表示同意作為證據使用，本院認為並
    無不適當之特別狀況，依上開規定應認有證據能力。
二、本件原係告訴人益成公司法定代理人丙○○，認被告甲○○
    利用於87年擔任益成公司實際負責人期間，以益成公司為借
    款人向高企大發分行貸得5 億元（下稱系爭貸款），除將其
    中3 億9370萬3821元用以清償被告甲○○為債務人之舊貸款
    外，其餘1 億629 萬6179元則全數侵占入己花用，涉犯侵占
    罪嫌為由，向臺灣高雄地方法院檢察署提起告訴。經檢察官
    實施偵查於96年1 月24日開庭時，基於證人乙○○、謝惠萍
    及黃麗玲等人之證述，認告訴人代表人丙○○亦涉有業務侵
    占罪嫌，始於同年1 月26日將丙○○簽分為同案被告（詳見
    偵4 卷第328 頁簽呈），此為告訴人代表人丙○○同時兼具
    被告身分之緣由，核先敘明。
、實體方面：
一、按犯罪事實，應依證據認定之，無證據不得認定犯罪事實；
    不能證明被告犯罪者，應諭知無罪之判決，刑事訴訟法第15
    4 第2 項、第301 條第1 項分別定有明文。又刑事訴訟法上
    所謂認定犯罪事實之證據，係指足以認定被告確有犯罪行為
    之積極證據而言，該項證據資料自須適合於被告犯罪事實之
    認定，始得採為斷罪資料，如未發現相當證據，或證據不足
    以證明，自不能以推測或擬制之方法，以為裁判之基礎而告
    訴人之告訴，係以使被告受刑事訴追為目的，是其陳述是否
    與事實相符，仍應調查其他證據以資審認。再刑事訴訟上證
    明之資料，無論其為直接或間接證據，均須達於通常一般之
    人均不致有所懷疑，而得確信其為真實之程度，始得據為有
    罪之認定，若其關於被告是否犯罪之證明未能達此程度，而
    有合理懷疑之存在，致使無從形成有罪之確信，即不得遽為
    不利被告之認定，最高法院29年度上字第3105號、52年臺上
    字第1300號、40年臺上字第86號、76年臺上字第4986號判例
    參照。
二、公訴人認被告甲○○、丙○○涉有上揭業務侵占罪嫌，係以
    被告甲○○、丙○○之供詞及證述、證人即前益成公司財務
    副總經理乙○○、出納黃麗玲、秘書謝惠萍、前高企大發分
    行經理歐孟財、高企大發分行徵信人員邱慶隆、前帝豪公司
    工務經理楊品輝之證詞；益成公司、帝豪設立變更登記事項
    登記卡各1 份、借款申請書、高企大發分行不動產估價核算
    表、超限申請暨審核表共6 張、轉帳收入傳票1 張、高企大
    發分行交易明細表、活期存款取款憑條各1 份、匯款委託書
    共6 張、第一銀行五福分行（即承接第一銀行東高雄分行業
    務之存續機構）於96年2 月8 日出具之函文、放款貸放傳票
    、放款收回傳票各5 份、高企大發分行活期存款取款憑條1
    張、匯款委託書共8 張、第一銀行存摺類存款取款憑條3 張
    、交易明細表2 份、匯款申請書代收入傳票6 張、土地銀行
    高雄分行95年11月27日之雄放(二)字第0950001491號函所檢送
    ，貸款資料表1 份、解款入戶單8 張、繳清貸款繳納單2 張
    、匯款入戶帳單8 張、第一銀行匯款申請書、代收入傳票各
    1 張、聯邦銀行苓雅分行存摺存款客戶往來對帳單1 份、存
    款憑條2 張、高企大發分行活期存款取款憑條1 張、匯款委
    託書8 張、合作金庫五甲分行開戶明細表1 張及放款帳務序
    時紀錄明細表2 張等為其論據。
三、訊據被告甲○○及丙○○對於：(一)於87年10月間，被告甲○○之母何盧緩雖係益成公司之登記負責人，惟公司實際業務
    均係由當時登記為董事之被告甲○○及丙○○二人負責經營
    ，被告甲○○為實際負責人，被告丙○○為總經理；(二)被告
    甲○○於87年10月31日向高企大發分行申請5 億元貸款，由
    益成公司擔任借款人，被告甲○○則為該債權之物上保證人
    ；(三)益成公司於87年2 月28日以被告甲○○所有坐落在高雄
    市○○區○○段一小段1310-1、1310-2號土地，及其上建號
    1767號，門牌號碼為高雄市新興區○○○街11號建物，向合
    作金庫五甲辦事處貸款，並設定最高限額抵押2 億4 千萬元
    之債權額；嗣於87年12月18日系爭貸款核撥入益成公司在該
    行所開立之00000000000000號帳戶內，隨即於於貸款核撥當
    日以現金轉帳（分2,000 萬元6 筆、1055萬3266元1 筆、71
    8 萬4936元1 筆），共1 億3773萬8202元匯入益成公司在合
    作金庫五甲分行0000000000000 號及0000000000000 號帳戶
    內清償上開貸款，扣除清償第一銀行東高雄分行之1 億629
    萬6179元及轉匯款至被告甲○○前開土地銀行高雄分行帳戶
    內之1 億5690萬1459元外，餘額尚存9906萬4160元在益成公
    司高企大發分行之00000000000000號帳戶內；(四)被告甲○○
    於77年5 月5 日以其所有坐落在高雄市○○區○○段1310號
    土地及其上門牌號碼高雄市新興區○○○路2 號建物為擔保
    ，向第一銀行東高雄分行貸款8,000 萬元，並由被告丙○○
    擔保連帶保證人。該筆貸款於81年3 月4 日，變更設定最高
    限額抵押債權1 億4400萬元。嗣分別於87年4 月7 日貸款3,
    000 萬元、同年4 月9 日貸款2,600 萬元、同年9 月2 日貸
    款2,000 萬元、同年9 月5 日貸款2,000 萬元、同年9 月8
    日貸款1,000 萬元。另於同年12月18日由被告甲○○自其於
    第一銀行東高雄分行開立之00000000000 號帳戶匯款清償債
    權原本1,060 萬元，利息296,179 元；(五)益成公司於87年12
    月18日系爭貸款核撥當日，預先以填具匯款委託書辦理現金
    轉帳方式，匯款2,000 萬元7 筆、1690萬1459元1 筆，共計
    1 億5690萬1459元先匯至益成公司在第一銀行東高雄分行00
    000000000 號存款帳戶內，但旋將上開匯入益成公司之1 億
    5 690 萬1459元整筆轉存入被告甲○○於第一銀東高雄分行
    所開立之00000000000 號帳戶內，同日再轉匯2,000 萬元6
    筆、436 萬5477元1 筆，共1 億2436萬5477元至被告甲○○
    在土銀高雄分行所開立之000000000000號貸款帳戶內，及
    753 萬5982元1 筆至被告甲○○於土銀高雄分行另開立之00
    0000000000號貸款帳戶內，然上開匯至被告甲○○於土銀高
    雄分行2 貸款帳戶之1 億2436萬5477元及753 萬5982元，共
    1 億3190萬1459元均係清償甲○○向土銀高雄分行所借得之
    貸款。另匯至益成公司之1 億5690萬1459元中，扣除前述匯
    入被告甲○○土銀高雄分行貸款帳戶之款項外，剩餘2,500
    萬元則分2,000 萬元、500 萬元各1 筆，同樣於87年12月18
    日匯至被告甲○○在中興銀行營業部所開立之000000000000
    號存款帳戶內，在該2,500 萬元匯入前，甲○○在中興銀行
    營業部同帳戶存款餘額僅有668,389 元，嗣有其他款項及前
    述源自系爭貸款中之2,500 萬元匯入後，帳戶餘額增至5076
    萬2646元，再於87年12月23日，由財務人員匯出289 萬8446
    元及3703萬7002元各1 筆，至被告丙○○擔任董事長並實際
    負責經營之帝豪公司帳戶內等事實，固均供認不諱。惟被告
    二人均堅詞否認有公訴意旨指涉之業務侵占犯行，被告甲○○辯稱：(一)因益成公司為伊家族企業，公司與股東間多有金
    錢往來，伊與益成公司及高企大發分行間，成立三方之法律
    關係，即由益成公司向高企大發分行借款，高企大發分行將
    伊借款之部分款項用以代償伊所提供擔保土地上原有金融機
    構之借款，以取得第一順位抵押權，伊與益成公司間則成立
    另一日後清算之法律關係，伊基於此等法律關係接受代償之
    金額，並非無法律上之關係，且伊提供之擔保品價值遠高於
    高企大發分行代償之金額，且為貸款之必要條件；益成公司
    對於向高企大發分行貸得之債務，固負有終局之清償責任，
    惟益成公司將貸得之金額交付予伊使用，亦在伊為益成公司
    所負擔之債務範圍內，若益成公司無法履行清償借款之義務
    ，致擔保品遭處分，伊所受之損害甚至大過益成公司，因此
    並無業務侵占之意圖及犯行；(二)伊為家族企業之核心成員，
    伊先前向第一銀行東高雄分行貸得之借款，均用於家族企業
    ，因此益成公司另向高企大發分行取得之貸款，用以清償伊
    個人名義向第一銀行東高雄分行所負擔之債務，並無侵占可
    言；(三)伊早期因家族企業有資金需求，故以伊所有坐落在高
    雄縣鳳山市○○段1672-7至1672-22 等多筆土地，向土地銀
    行高雄分行申請購地貸款，取得之貸款均提供予家族企業即
    高承開發股份有限公司（下稱高承公司）使用；雖同屬家族
    企業之益成公司另向高企大發分行取得貸款，而以該貸款清
    償伊為家族事業所負擔之個人債務，尚難認主觀上有不法所
    有之意圖；(四)伊於87年12月向高企大發分行貸款前，貸予益
    成公司之金額即高達2 億3210萬5035元，且益成公司與股東
    間之往來亦達3 億2483萬餘元，伊縱有取得益成公司向高企
    大發分行之貸款，亦係受償對於益成公司之債權，顯與業務
    侵占犯行無涉等語。被告丙○○辯稱：(一)87年間伊因擔任帝
    豪公司董事長，無暇他顧，因此益成公司之大宗業務均由甲○○決定後交予職員執行，甲○○向高雄中小企銀貸款5 億
    元之事，亦由其全權決定。甲○○雖曾告訴伊貸款所得金額
    部分將用於清償益成公司積欠合庫五甲辦事處及甲○○對於
    第一銀行東高雄分行之貸款，以塗銷高雄市○○區○○段13
    10、1310之1 、1310之2 等三筆土地之抵押權，伊除曾與銀
    行承辦人員聯繫外，實際貸款案均由益成公司秘書謝惠萍及
    財務副總經理乙○○負責執行；(二)益成公司金額支用之過程
    ，須由會計人員填具請款單層報會計主管、出納組長、財務
    副總、秘書核章送董事長或總經理批准，始得由秘書在請款
    單及取款條加蓋公司大小章，伊並無使用公司大小章之權限
    。況以本件貸款核撥同日即半小時內，即完成繁複且多筆的
    匯款作業，可見貸款金額的使用方式，在申貸案規畫初期即
    已決定，伊無使用公司大小章之權，自無法在匯款及提款文
    件上核章完成撥款作業，自與甲○○之業務侵占犯行無涉等
    語。
四、公訴人循告訴人益成公司法定代理人丙○○之告訴意旨，認
    被告甲○○將以益成公司名義貸得之5 億元（下稱系爭貸款
    ），挪用清償甲○○個人向第一銀行東高雄分行及土銀高雄
    分行之貸款各為1 億629 萬6179元及1 億3190萬1459元；另
    依偵查中證人乙○○等人所述，及貸款尚有2,500 萬元匯入
    被告丙○○擔任董事長之帝豪公司開立在中興銀行之000000
    000000號帳戶內，因而認被告甲○○及丙○○共同涉犯業務
    侵占罪嫌，被告等人則以前詞置辯。故須究明者，在於系爭
    貸款案之決策及匯款過程？貸款金額清償被告甲○○個人之
    借款及匯入被告丙○○擔任董事長之帝豪公司帳戶內，能否
    認定係挪供私用？且係基於不法所有之意圖使然？
五、經查：
  (一)系爭貸款核貸及接洽的過程，業據證人即時任高企大發分行
    經理歐孟財（已退休）於偵查及原審審理中結證稱：87年間
    因高企大發分行業績很不好，所以我去拜訪甲○○及丙○○
    ，約3 個月後丙○○打電話給我說有很好的土地要向我們貸
    款，需要貸5 億元，核貸過程都是與丙○○接觸，貸款文件
    則由丙○○及乙○○提供，因為分行沒有權利決定3,500 萬
    元以上的貸款案件，因此須層轉到總行，由總行進行徵信及
    評估貸款的額度，當時鑑定甲○○所提供之高雄市○○區○○段一小段1310號、1310之1 號及1310之2 號土地價值為8
    億6698萬元，決定系爭貸款額度主要的考量，在於擔保品價
    值、利用價值及甲○○的信用等語（見偵(四)卷第304 頁、原
    審(三)卷第59-65 頁）；核與證人即高企大發分行課員邱慶隆
    於偵查中證稱：「系爭貸款是由丙○○及乙○○出面處理」
    等語相符（見偵(四)卷第224 頁）；及益成公司法定代理人丙○○於96年1 月24日（即尚未簽分改為被告，屬於告訴代理
    人階段時）偵查中陳稱：「當時申請這筆貸款的相關程序皆
    由我與乙○○處理，貸款計畫書是由財務部負責，我與甲○○都有同意」等語相契。此外，復有鑑價報告、授信申請及
    審核表、徵信報告等附卷供佐（見原審93年度易字第10 06
    號卷第128 頁以下、第155 頁以下、第199 頁以下），足證
    系爭貸款確係經被告甲○○、丙○○共同決定，貸款案所需
    文件事宜，係由被告丙○○及證人乙○○負責與高企大發分
    行接洽，核貸時主要係依當時鑑定報告價值8 億6698萬元評
    估擔保品參考市值，進而決定貸款數額無訛。
  (二)系爭貸款核撥後之資金流向，已如前述，然匯款之過程為何
    ？證人黃麗玲於偵查中證稱：「我在益成公司擔任出納職務
    ，87年間公司財務都是丙○○負責，系爭貸款出帳及使用方
    式是丙○○決定」等語（見偵(四)卷第307 頁）；證人黃美華
    於原審審理時證稱：「我在益成公司擔任會計，會計傳票主
    要是由黃麗玲製作，再交給我核對憑證後，送交給財務副總
    經理乙○○轉呈核章，轉帳及匯款都是黃麗玲在處理，提款
    單上的公司大、小章是由秘書謝惠萍蓋用」等語（見原審(三)
    卷第31-43 頁）；證人謝惠萍於偵查中結證稱：「益成公司
    財務出帳流程是由會計開出傳票，先給會計主管黃美華核章
    ，再交由財務副總乙○○核章，有時給我看過後再給丙○○
    ，有時直接給丙○○，當時益成公司大、小章都是由丙○○
    保管，系爭貸款及轉帳事宜都是由丙○○決定，甲○○雖然
    知道有這筆貸款的事情，但他不太管財務」等語（見偵(四)卷
    第241 頁、第309-310 頁）；證人乙○○於偵查中結證稱：
    「我在益成公司擔任財務副總經理，公司大、小章平時是由
    甲○○及丙○○保管，要蓋章出帳時再由謝惠萍蓋章，益成
    公司財務出帳流程，是由會計切傳票，再交由會計主管黃美
    華核章交給我審核，我再交給丙○○，丙○○看過後才交給
    謝惠萍，由出納黃麗玲跑銀行，系爭貸款轉帳事宜是由丙○○決定，再由財務部人員辦理，轉帳事宜完全由甲○○授權
    給丙○○決定」等語（見偵(四)卷第240 頁、第311-312 頁）
    ；核與告訴代理人丙○○於偵查中陳稱：「益成公司財務出
    帳流程是會計切傳票交主管黃美華，再交由乙○○審核，之
    後到謝惠萍核章，謝惠萍再向我呈報同意後，會計再據以辦
    理。系爭貸款轉帳我與甲○○都有同意，再交由財務部門執
    行」等語（見偵(四)卷第314 頁、第315 頁、第344 頁）互核
    一致。系爭貸款係密集於核撥的同時，預先擬妥匯款單以臨
    櫃方式，共分25筆分別轉匯至前述帳戶內，業據證人歐孟財
    於原審審理中證述明確（見原審(四)卷第61頁），並有匯款單
    25紙附卷可憑（見偵(四)卷第63-87 頁），若非事前詳盡的計
    畫及細密的分工，完成益成公司出帳作業的流程，實難完成
    上開鉅額的匯款作業，益足證系爭貸款核撥後匯款至上開帳
    戶清償益成公司及被告甲○○前揭貸款之事實，被告甲○○
    及丙○○各別有參與決定及指示益成公司財務部門人員進行
    貸款及匯款事宜，甚為明顯。被告丙○○辯稱：貸款案之轉
    帳事宜，係由乙○○與謝惠萍負責，其並未保管益成公司大
    小章云云，即與前開事證不符；其所辯固舉證人邱慶隆、歐
    孟財、王天明、黃麗玲、高勝輝及被告甲○○於臺灣高雄地
    方法院檢察署92年度他字第2993號偵查中、原審93年度易字
    第1006號及91年度自字第186 號審理中之證詞為憑（見原審
    (二)第248-251 頁）。惟細譯前開證詞，或係因案由不同以致
    訊問之重點有別，證人之證詞易隨訊問主題為陳述，而難以
    全盤引用；或證詞與被告丙○○前開辯解無涉；或相同證人
    與本件證詞前後所述並無矛盾、扞格之處，故難憑為有利於
    被告丙○○之認定，附此敘明。
  (二)被告甲○○以其所有之土地為益成公司與高企大發分行系爭
    貸款之擔保，而將貸款金額中1 億7333萬8202元及1 億629
    萬6179元用以清償其土地原擔保合庫五甲辦事處及第一銀行
    東高雄分行之債務，被告甲○○與丙○○共同決定貸款金額
    之匯款事宜，已如前述，是否係供私用得認渠等主觀上有不
    法所有之意圖？按系爭貸款何以匯款清償被告甲○○之債務
    ，業據證人歐孟財於原審審理時證稱：貸款時因甲○○所有
    之高雄市○○區○○段一小段1310號、1310之1 號、1310之
    2 號土地上有合作金庫及第一銀行的抵押權，而高企銀行的
    貸款條件，就是要償還第一銀行及合作金庫的貸款，因此才
    在5 億元金額核撥的同一日，取得第一銀行及合作金庫的清
    償證明，同日至地政事務所辦理第一順位抵押權登記，才完
    成放款手續等語（見原審(三)第60頁），足證債權人高企大發
    分行作業系爭貸款的基本條件，首須清償上開土地原設定負
    擔之債務，始匯款清償益成公司及被告甲○○分別對於合庫
    五甲辦事處及第一銀行東高雄分行所負之債務，故公訴意旨
    認其中清償被告甲○○對第一銀行東高雄分行債務額1 億62
    9 萬6179元，係由被告甲○○不法挪為私用，即非無疑。又
    系爭貸款係由被告甲○○擔任物上保證人，擔保益成公司與
    高企大發分行之債務，故其對於益成公司債務之履行，自具
    有法律上之利害關係（最高法院65年臺上字第796 號判例、
    83年度臺上字第2230號判決意旨參照），甚若益成公司日後
    無法清償債務致高企大發分行實行抵押權而喪失抵押物之所
    有權時，亦可承受系爭貸款之債權（民法第879 條第1 項參
    照）。就此而論，其提供之抵押物價值與系爭貸款額度間之
    利益衡量，及被告甲○○因喪失抵押物所受之損害，即非無
    探究之必要。系爭貸款抵押物之價值，於核貸時鑑定市值為
    8 億6698萬元，且係決定貸款額度之關鍵，業據證人歐孟財
    前開證述詳明，顯見被告甲○○所有之抵押物價值遠逾貸款
    總額，值此情形，其有無冒損害大於利益之風險，藉此方式
    挪用貸款金額之必要？換言之，被告甲○○倘有資金需求，
    儘可合法以出售或自行借貸方式籌資，均有取得高於侵占犯
    行可得之利益，客觀上難認有侵占犯罪之動機。益成公司籌
    得之資金，流向他人帳戶，是否即足認該他人或主導匯款事
    宜者構成侵占犯行？首須視他人取得資金是否供益成公司使
    用憑斷，尚難僅以資金流向一隅，遽予推論係基於不法所有
    之意圖使然。本件被告甲○○於87年10月28日及同年11月27
    日提供其所有坐落在高雄縣鳳山市○○段1643-55 至1643-6
    1 號、同段1672-7號至1672-13 號、及同段1672-15 至1672
    -22 號土地為擔保，向土銀高雄分行貸款1 億3130萬元，除
    設定最高限額抵押債權1 億5756萬元，並由被告丙○○及案
    外人陳天晃擔任連帶保證人，嗣於同年12月18日由被告甲○○自其於第一銀行東高雄分行00000000000000號帳戶共匯款
    1 億3190萬1459元清償該筆貸款（見偵(六)卷第161-183 頁、
    第345-362 頁）。至於上開貸款之用途係為供高承開發股份
    有限公司（下稱高承公司）以合建方式共同開發，俟完工後
    由分戶貸款撥貸償還，預計購地貸款為1 億3700萬元、建築
    融資貸款為8,200 萬元，當銷售率達60% 以上即得清償貸款
    ，而高承公司、被告甲○○及丙○○占有之股林忠明份比例
    高達52.96%，該公司係屬被告甲○○家族設定之關係企業之
    一等情，此有土地銀行高雄分行出具之綜合調查報告及股東
    名簿各1 份存卷供考（見偵(六)卷第206-213 頁、第269 頁股
    東名簿），且據證人乙○○於偵查中證陳明確（見偵(四)卷第
    239 頁）。參以本筆貸款於撥款僅1 月，即由系爭貸款支應
    部分金額全數清償完畢等情，足證被告甲○○向土地銀行高
    雄分行貸款，係供集團公司使用，且屬特定用途之事實至明
    ，益徵被告甲○○此部分辯解，洵屬有據，應堪採信。系爭
    貸款其中1 億3190萬1459元，係供益成公司集團公司之一使
    用，整體觀察自難謂非係間接供益成公司之用，是益成公司
    之貸款金額，間接清償由被告甲○○為集團公司利益所負擔
    之債務，尚難謂被告甲○○因此獲有何不法利益，且獲償並
    無法律上之權源。又益成公司之成立、變更及股東結構情形
    ，係於78年2 月21日由股東何盧緩、何淑津、甲○○、何調
    陽及丙○○組成，資本額為200 萬元，形式上出資額除被告
    甲○○為80萬元，餘均為30萬元。益成公司於86年7 月間增
    加資本額至6,000 萬元，組成股東為何盧緩、丙○○、甲○○、乙○○、陳天晃、何淑華、蘇榮隆、何一成、何岱縈及
    蘇秀瓊等人。嗣於94年間被告丙○○基於股東資格請求召集
    益成公司股東臨時會，因而依公司法第173 條之規定自行召
    集，並於同年5 月31日進行之股東臨時會中改選公司董事、
    監察人後，由被告丙○○於同年6 月8 日辦理登記為公司董
    事長，此經高雄市政府函覆在卷，並有設立登記申請書、股
    東繳納股款明細表、變更登記表、股東名簿、股東會議事錄
    、存證信函等證可稽（見原審(一)卷第225-290 頁、偵(四)卷第
    271-273 頁）。再者，系爭貸款於87年12月間核撥時，益成
    公司之股東僅有被告甲○○、丙○○及其子何一成、何岱縈
    主張具有股權，餘均僅屬名義上股東，並無實際出資，業據
    證人何玉華、何淑津、何淑華（上三人均已拋棄繼承自何調
    陽及何盧緩之權利）、陳天晃、乙○○、蘇秀瓊等人以書面
    證述明確（見原審(二)第238-243 頁）。又證人何一成及何岱
    縈之股權，亦係受贈自被告丙○○，並委由其代為行使股東
    權（見原審(二)卷第358 頁），因此於上開時間決定貸款之用
    途時，益成公司實際出資之股東，僅有分任實際負責人之被
    告甲○○及總經理之被告丙○○，則渠等自有權決定貸款之
    使用方式至明。至於帝豪公司係於85年3 月12日至91年3 月
    11日期間，實收資本額為1 億元，股份數係由被告丙○○持
    有1,900 萬股，被告甲○○之胞姐何淑華占有90萬股，另則
    分由董事楊振宗及楊耀輝各占150 萬股，均由被告丙○○擔
    任董事長一節，復有公司變更登記事項卡2 份在卷可憑（見
    偵(四)卷第263-270 頁）。而帝豪公司之大、小章之使用，有
    時須與益成公司秘書謝惠萍接洽，高承公司員工甚至有調動
    至帝豪公司之例，帝豪公司成立時之資金，係源自益成公司
    ，且若帝豪公司有資金需求，亦會向被告丙○○反應資金籌
    措事宜，業據證人李惠鳳及黃美華於原審審理中證陳屬實（
    見原審(三)第32-46 頁、第87-92 頁），足證帝豪公司與益成
    公司間具有集團公司（即關係企業）之關係，且益成公司與
    帝豪公司間，亦有資金供給之情形，至為顯然。準此，益成
    公司將系爭貸款中2,500 萬元，分2 筆匯入帝豪公司帳戶內
    ，即難認非供益成公司使用，且未具有法律上權源，進而認
    定被告甲○○或丙○○係為帝豪公司不法所有之意圖使然。
    再者，系爭貸款提供清償被告甲○○積欠第一銀行東高雄分
    行1 億629 萬6179元，係屬貸款之必要條件；另清償被告甲○○清償土銀高雄分行1 億3190萬1459元及匯款帝豪公司
    2,500 萬元，均足認係供益成公司使用，自難以上開款項非
    留存在益成公司帳戶內，即予推論係被告2 人因資金流向所
    獲之利益，係屬侵占犯行。況以被告甲○○歷年來匯款至益
    成公司之數額亦多達2 億3210萬5095元，此有匯款單、帳戶
    明細及取款憑條等在卷供佐（見偵(四)卷第364-402 頁、原審
    (一)卷第92-149頁），益足證被告甲○○確係曾提供自有資金
    供益成公司使用之事實。是被告甲○○所辯，基於益成公司
    法定代理人及債權人之資格，受償益成公司支付之1 億629
    萬6179元，亦難認有何不法所有之意圖，尚屬有據。
六、綜上所述，公訴人所舉之積極證據，尚未達於通常一般之人
    ，均不致有所懷疑，而得確信其為真實之程度，自難據為被
    告不利之認定，既不能證明被告甲○○、丙○○共同犯業務
    侵占罪，揆諸上開說明，自應為無罪之諭知。
七、原審因而以不能證明被告甲○○、丙○○等被訴業務侵占罪
    ，而為渠等無罪之諭知，經核與法並無不合；檢察官上訴意
    旨雖以：(一)被告甲○○主張先前向第一銀行東高雄分行貸得
    之借款均用於家族企業，及被告甲○○於87年12月向高企大
    發分行貸款前，貸予益成公司之金額高達2 億3241萬5035元
    等之事實，被告甲○○並未舉證以實其說。而被告2 人占有
    高承開發股份有限公司（下稱高承公司）股份52.9% ，被告
    等將屬益成公司之系爭貸款透過被告甲○○帳戶清償為高承
    公司合建案之銀行貸款，原審法院未查上開合建案之建地屬
    何人所有，僅以高承公司為被告甲○○家族設定之關係企業
    ，認被告2 人藉以掏空益成公司資金行為合理，自有違誤。
    原審法院未詳予調查被告甲○○所辯曾借款與益成公司等詞
    是否真實，遽為被告甲○○、丙○○有利之認定，顯有違誤
    ；(二)被告2 人於87年間以益成公司為借款人名義向高企大發
    分行貸款時，規劃對貸款金額主要用於清償被告甲○○名下
    債務，並非為益成公司之利益，且有部分金額為被告甲○○
    挪用灼然。衡之被告丙○○對貸款用途及去向知之甚明，是
    故被告丙○○於兩人感情生變後，旋以益成公司名義對被告
    甲○○提出侵占之告訴；原審判決未查，遽以被告甲○○、
    丙○○有權決定貸款使用方式等情，而為被告等無罪判決，
    亦有違誤等語，指摘原判決不當。惟查，證人乙○○於本院
    審理時證稱：「（被告擁有幾家公司？）益成服飾股份有限
    公司、高承開發股份有限公司、建惠營造有限公司，高嵩建
    設股份有限公司、佳園幼稚園、高億投資股份有限公司等」
    、「（你在上開公司擔任什麼職務？）我擔任財務副總理」
    、「（上開公司被告所佔股份多少？）都是他們何家的，股
    東有甲○○、丙○○、甲○○二姐何淑華，其他股東是被告
    所找的人頭股東」、「（主要的財產是何人所有？）甲○○
    的父親所留下的財產，由甲○○在處理」、「（被告二人所
    佔股份多少？）幾乎占有90％以上，其他股東有一些是被告
    的小孩」、「（被告甲○○向第一銀行東高雄分行借款之事
    你是否知道？）知道」、「（甲○○借款何用？）公司營運
    資金用」、「（甲○○向高企大發分行借款二億多萬元之事
    是否知道？用途？）我知道，該款項是供公司營運用的，因
    為公司當初向土地銀行或第一銀行、合庫借款，後來該土地
    是向高企大發分行借款來清償舊款」、「（高承開發公司是
    何人所有？）他們何家的」、「（高承開發公司的合建案是
    什麼意思？）我們公司蓋房屋都是合建，都是與地主合建的
    」、「（合建案子總共做幾件案件？）將近10個案子」、「
    （這10個案子地主是何人？）都是何家的人，都是與被告有
    關係的人」等語（見本院上易卷第101-103 頁）。足徵被告
    甲○○在本件貸款前確有貸予益成公司2 億餘元，高承公司
    亦為被告被告甲○○、丙○○之家族企業，是縱上開公司縱
    在法律上人格各自獨立，惟資產在實質上既係被告甲○○、
    丙○○所共有，且貸款之使用亦係由渠等2 人所決定，自難
    謂渠等主觀上有何不法所有意圖。從而檢察官執上開理由指
    摘原判決不當，為無理由，應予駁回。
據上論斷，應依刑事訴訟法第368 條，判決如主文。
本案經檢察官李門騫到庭執行職務。
中    華    民    國    98    年    2     月     4    日
                  刑事第四庭    審判長法  官  蕭權閔
                                      法  官  陳吉雄
                                      法  官  李嘉興
以上正本證明與原本無異。
不得上訴。
中    華    民    國    98    年    2     月     4    日
                                      書記官  郭榮芳


司法院資訊處製作；財團法人民間司法改革基金會備份。
